---
title: "Projet de prévision de la série TOTALNSA"
subtitle: "Analyse exploratoire, désaisonnalisation et comparaison de modèles de prévision"
author: "Ikram Louane"
date: today
lang: fr
format:
  pdf:
    toc: true
    toc_depth: 2
    toc-title: "Sommaire"
    number-sections: true
execute:
  warning: false
  message: false
---




```{r}
# Importer les packages
library(readr)
library(dplyr)
library(tidyr)
library(forecast)
library(tsoutliers)
library(knitr)
library(kableExtra)
library(moments)
library(fBasics)
library(TSA)
library(ggplot2)
library(seasonal)
library(seastests)
library(smooth)
library(RJDemetra)

```

# 1. Analyse exploratoire de la série

## 1.1 Importation et préparation des données

```{r}
# Importer les données
base <- read_csv("TOTALNSA.csv")
```

```{r}
# Renommer les colonnes 
base <- base %>%
  rename(
    Date = observation_date,
    Ventes = TOTALNSA
  )

# Convertir la date au bon format
base$Date <- as.Date(base$Date)
```

```{r}
# Aperçu des données
head(base)
tail(base)
summary(base$Ventes)
```

## 1.2 Construction de la série temporelle


```{r}
# Création de la série temporelle mensuelle
yy <- ts(
  data = base$Ventes,
  start = c(2006, 1),
  frequency = 12
)
```


## 1.3 Visualisation de la série


```{r}
# Représentation de la série brute
plot(
  yy,
  main = "Ventes de véhicules aux États-Unis (TOTALNSA)",
  ylab = "Millions de véhicules",
  xlab = "Temps",
  col  = "steelblue",
  lwd  = 1.5
)
```

```{r}
# Visualisation de la saisonnalité par année
ggseasonplot(yy, col = rainbow(12), year.labels = TRUE)
```


## 1.4 Identification des points atypiques


```{r}
# Détecter les points atypiques de la série
fit <- tso(yy)

# Afficher les résultats
plot(fit)
show(fit)
summary(fit)
```


```{r}
# tableau récapitulatif des outliers détectés
outliers_table <- fit$outliers |>
  dplyr::mutate(
    Date = as.character(time),
    Type = type,
    t_stat = round(tstat, 2)
  ) |>
  dplyr::select(Date, Type, t_stat)

# Afficher le tableau
outliers_table |>
  kable(
    "latex",
    booktabs = TRUE,
    caption = "Points atypiques détectés dans la série TOTALNSA"
  ) |>
  kable_styling(
    latex_options = c("hold_position"),
    full_width = FALSE,
    position = "center"
  )

outliers_table
```


```{r}
# Corrrection de la série des points atypiques
yy_corrigee <- fit$yadj

 
plot(yy_corrigee)
```


## 1.5 Statistiques descriptives


```{r}

stats_full <- data.frame(
  Statistique = c(
    "Nombre d'observations",
    "Valeurs manquantes",
    "Minimum",
    "Maximum",
    "Moyenne",
    "Médiane",
    "Variance",
    "Écart-type",
    "Skewness",
    "Kurtosis"
  ),
  Valeur = c(
    format(length(yy_corrigee), scientific = FALSE),
    format(sum(is.na(yy_corrigee)), scientific = FALSE),
    round(min(yy_corrigee), 2),
    round(max(yy_corrigee), 2),
    round(mean(yy_corrigee), 2),
    round(median(yy_corrigee), 2),
    round(var(yy_corrigee), 2),
    round(sd(yy_corrigee), 2),
    round(skewness(yy_corrigee), 2),
    round(kurtosis(yy_corrigee), 2)
  ),
  stringsAsFactors = FALSE
)

# Afficher le tableau des statistiques
stats_full |>
  kable(
    "latex",
    booktabs = TRUE,
    caption = "Statistiques descriptives de la série TOTALNSA corrigée"
  ) |>
  kable_styling(
    latex_options = c("hold_position"),
    full_width = FALSE,
    position = "center"
  )

stats_full
```


```{r}
# boxplot de la série corrigée
df <- tibble(value = as.numeric(yy_corrigee))

ggplot(df, aes(y = value)) +
  geom_boxplot(fill = "tomato", alpha = 0.5) +
  labs(
    title = "Boxplot de la série corrigée",
    y = "Valeur"
  ) +
  theme_minimal()
```


## 1.6 Mise en évidence de la saisonnalité


```{r}
# Calcule de la différence première
dyy <- diff(yy_corrigee, differences = 1)

```


```{r}
# Représentation de la série corrigée
plot(
  yy_corrigee,
  main = "Série corrigée des ventes de véhicules",
  ylab = "Millions de véhicules",
  xlab = "Temps",
  col = "steelblue",
  lwd = 1.5
)
```

```{r}
# Décomposition de la série en tendance, saisonnalité et aléa
decomp <- decompose(yy_corrigee)
plot(decomp)
```


```{r}
# Périodogramme de la série en niveau et en différence première
periodogram(
  yy_corrigee,
  main = "Périodogramme de la série en niveau"
)

periodogram(
  dyy,
  main = "Périodogramme de la série en différence première"
)
```

```{r}
# Tests de saisonnalité
combined_test(yy_corrigee)
seasdum(yy_corrigee)
```

# 2. Désaisonnalisation et décomposition de la série corrigée

## 2.1 Pré-ajustement avec X13

```{r}
# Estimer un modèle RegARIMA avec X13
myregx13 <- regarima_x13(yy_corrigee, spec = "RG5c")

# Afficher le résultat du test log-level
s_transform(myregx13)
```

```{r}
summary(myregx13)
```


## 2.2 Diagnostics graphiques

```{r}
ggtsdisplay(yy_corrigee)
```


```{r}
# Visualisation de la saisonnalité de la série corrigée
ggseasonplot(yy_corrigee)
```

## 2.3 Procédure complète X13

```{r}
myspec <- x13_spec("RSA5c")
mysax13 <- x13(yy_corrigee, myspec)

# Afficher les résultats
mysax13
plot(mysax13$final)
```

# 3. Prévision de la série corrigée des points atypiques

## 3.1 Découpage de l’échantillon

```{r}
# Définir l'échantillon d'apprentissage : jusqu'à décembre 2024
yy_train <- window(yy_corrigee, end = c(2024, 12))

# Définir l'échantillon test : les 12 mois de 2025
yy_test <- window(yy_corrigee, start = c(2025, 1), end = c(2025, 12))
```


## 3.2 Estimation et prévision des modèles

### 3.2.1 Méthodes de désaisonnalisation


*Méthode naïve saisonnière*

```{r}
# Prévoir 12 mois avec la méthode naïve saisonnière
prev_naive <- snaive(yy_train, h = 12)

prev_naive
plot(prev_naive, main = "Prévision naïve saisonnière")
```

***

*Modèle X13-SARIMA-SEATS*

```{r}
# Estimer le modèle X13 sur l'échantillon d'apprentissage
myspec_train <- x13_spec("RSA5c")
mysax13_train <- x13(yy_train, myspec_train)

# Extraire les prévisions
prev_x13 <- mysax13_train$final$forecasts[, "y_f"]
```

```{r}
# Examiner les résidus du modèle X13
myregx13$residuals
myregx13$residuals.stat
```

***

*STL*

```{r}
# Décomposer la série par STL
decomp_stl <- stl(yy_train, s.window = "periodic")
plot(decomp_stl)

# Estimer puis prévoir avec STL
fit_stl <- stlm(yy_train, s.window = "periodic")
prev_stl <- forecast(fit_stl, h = 12)

prev_stl
plot(prev_stl, main = "Prévision par STL")
```

***

*STS*

```{r}
fit_sts <- StructTS(yy_train)

fit_sts
plot(cbind(fitted(fit_sts), residuals(fit_sts)))

# Prévoir 12 mois
prev_sts <- forecast(fit_sts, h = 12)

prev_sts
plot(prev_sts, main = "Prévision par STS")
```

```{r}
# variances estimées du modèle STS
var_sts <- data.frame(
  Level = round(fit_sts$coef["level"], 3),
  Slope = round(fit_sts$coef["slope"], 3),
  Seas = round(fit_sts$coef["seas"], 3),
  Epsilon = round(fit_sts$coef["epsilon"], 3)
)

# Afficher le tableau des variances
var_sts |>
  kable(
    "latex",
    booktabs = TRUE,
    caption = "Variances estimées du modèle STS"
  ) |>
  kable_styling(
    latex_options = c("hold_position"),
    full_width = FALSE,
    position = "center"
  )

var_sts
```

### 3.2.2 Méthodes de lissage exponentiel

*Holt-Winters*

```{r}
fit_hw <- HoltWinters(yy_train, seasonal = "add")

fit_hw

# Prévoir 12 mois
prev_hw <- forecast(fit_hw, h = 12)

prev_hw
plot(prev_hw, main = "Prévision Holt-Winters additif")
```

***

*ETS*

```{r}
fit_ets <- ets(yy_train)

show(fit_ets)
plot(fit_ets)

# Prévoir 12 mois
prev_ets <- forecast(fit_ets, h = 12)

prev_ets
plot(prev_ets, main = "Prévision ETS")
```


***

*TBATS*

```{r}
fit_tbats <- tbats(yy_train)

fit_tbats
plot(fit_tbats)

# Prévoir 12 mois
prev_tbats <- forecast(fit_tbats, h = 12)

prev_tbats
plot(prev_tbats, main = "Prévision TBATS")
```

***

*ADAM ETS*

```{r}
fit_adam_ets <- auto.adam(
  yy_train,
  model = "ZZZ",
  lags = c(1, 12),
  select = TRUE
)

fit_adam_ets
summary(fit_adam_ets)
plot(fit_adam_ets)

# Prévoir 12 mois
prev_adam_ets <- forecast(fit_adam_ets, h = 12)

prev_adam_ets
plot(prev_adam_ets, main = "Prévision ADAM ETS")
```

***

*ADAM ETS + ARIMA*

```{r}
fit_adam_arima <- auto.adam(
  yy_train,
  model = "ZZZ",
  lags = c(1, 12),
  orders = list(ar = c(3, 3), i = c(2), ma = c(3, 3)),
  select = TRUE
)

fit_adam_arima
summary(fit_adam_arima)
plot(fit_adam_arima)

# Prévoir 12 mois
prev_adam_arima <- forecast(fit_adam_arima, h = 12)

prev_adam_arima
plot(prev_adam_arima, main = "Prévision ADAM ETS + ARIMA")
```


### 3.2.3 Modèles SARIMA et SSARIMA

*SARIMA* 

```{r}
fit_sarima <- auto.arima(yy_train)

summary(fit_sarima)

# Prévoir 12 mois
prev_sarima <- forecast(fit_sarima, h = 12)

prev_sarima
plot(prev_sarima, main = "Prévision SARIMA")
```

***

*SSARIMA*

```{r}
fit_ssarima <- auto.ssarima(
  yy_train,
  lags = c(1, 12),
  orders = list(ar = c(3, 3), i = c(2), ma = c(3, 3)),
  select = TRUE
)

fit_ssarima
summary(fit_ssarima)

# Prévoir 12 mois
prev_ssarima <- forecast(fit_ssarima, h = 12)

prev_ssarima
plot(prev_ssarima, main = "Prévision SSARIMA")
```

```{r}
par(mfcol = c(2, 2))
plot(fit_ssarima)
par(mfcol = c(1, 1))
```


## 3.3 Tableau récapitulatif des paramètres


```{r}
tab_methodes_1 <- data.frame(
  Parametre = c(
    "Type / spécification",
    "Log-level / transformation",
    "Paramètre principal 1",
    "Paramètre principal 2",
    "Paramètre principal 3",
    "Paramètre principal 4"
  ),
  `Naïve saisonnière` = c(
    "snaive",
    "-",
    "-",
    "-",
    "-",
    "-"
  ),
  `X13-SARIMA-SEATS` = c(
    "SARIMA(0,1,1)(1,1,1)[12]",
    "No",
    "BPhi(1) = -0.4121",
    "Theta(1) = -0.4968",
    "BTheta(1) = -1.0000",
    "AIC = 2477 ; AICc = 2479"
  ),
  `STL` = c(
    "stlm avec STL",
    "-",
    "s.window = periodic",
    "-",
    "-",
    "-"
  ),
  `STS` = c(
    "StructTS",
    "-",
    "level = 2215.204",
    "slope = 2.895",
    "seas = 728.462",
    "epsilon = 1289.577"
  ),
  check.names = FALSE
)

# Afficher le tableau
tab_methodes_1 |>
  kable(
    "latex",
    booktabs = TRUE,
    caption = "Paramètres des méthodes naïve saisonnière, X13-SARIMA-SEATS, STL et STS"
  ) |>
  kable_styling(
    latex_options = c("hold_position", "scale_down"),
    full_width = FALSE,
    position = "center"
  )

tab_methodes_1
```





# 4. Évolution des prévisions des différents modèles


```{r}
# Définir l'horizon de prévision
h <- 12

# Créer les dates de prévision pour l'année 2025
dates <- seq(as.Date("2025-01-01"), by = "month", length.out = h)

# Extraire les valeurs réellement observées en 2025
realisee <- as.numeric(window(yy_corrigee, start = c(2025, 1), end = c(2025, 12)))

# Regrouper toutes les prévisions dans une liste
forecast_list <- list(
  "Naïve" = as.numeric(prev_naive$mean)[1:h],
  "X13-SARIMA-SEATS" = as.numeric(prev_x13)[1:h],
  "STL" = as.numeric(prev_stl$mean)[1:h],
  "STS" = as.numeric(prev_sts$mean)[1:h],
  "Holt-Winters" = as.numeric(prev_hw$mean)[1:h],
  "ETS" = as.numeric(prev_ets$mean)[1:h],
  "TBATS" = as.numeric(prev_tbats$mean)[1:h],
  "ADAM ETS" = as.numeric(prev_adam_ets$mean)[1:h],
  "ADAM ETS + ARIMA" = as.numeric(prev_adam_arima$mean)[1:h],
  "SARIMA" = as.numeric(prev_sarima$mean)[1:h],
  "SSARIMA" = as.numeric(prev_ssarima$mean)[1:h],
  "Réalisée" = realisee
)

# Vérifier que toutes les séries ont bien 12 valeurs
sapply(forecast_list, length)

# Construire le tableau des prévisions
df_forecasts <- tibble(
  Date = dates,
  !!!forecast_list
)

# Vérifier le tableau
df_forecasts
```


```{r}
# Passer le tableau au format long pour le graphique
df_long <- df_forecasts |>
  pivot_longer(
    cols = -Date,
    names_to = "Méthode",
    values_to = "Valeur"
  )

# Vérification 
unique(df_long$Méthode)
```

```{r}
#  couleurs du graphique
couleurs <- c(
  "Naïve" = "black",
  "X13-SARIMA-SEATS" = "tomato",
  "STL" = "blue",
  "STS" = "forestgreen",
  "Holt-Winters" = "pink",
  "ETS" = "steelblue",
  "TBATS" = "gold",
  "ADAM ETS" = "mediumaquamarine",
  "ADAM ETS + ARIMA" = "darkblue",
  "SARIMA" = "orange",
  "SSARIMA" = "purple",
  "Réalisée" = "red"
)

# Graphique
ggplot(
  df_long,
  aes(x = Date, y = Valeur, color = Méthode, linewidth = Méthode == "Réalisée")
) +
  geom_line() +
  scale_linewidth_manual(
    values = c(`TRUE` = 1.3, `FALSE` = 0.9),
    guide = "none"
  ) +
  labs(
    title = "Évolution des prévisions selon les différentes méthodes (2025)",
    x = NULL,
    y = NULL
  ) +
  scale_color_manual(
    values = couleurs,
    breaks = c(
      "Naïve",
      "X13-SARIMA-SEATS",
      "STL",
      "STS",
      "Holt-Winters",
      "ETS",
      "TBATS",
      "ADAM ETS",
      "ADAM ETS + ARIMA",
      "SARIMA",
      "SSARIMA",
      "Réalisée"
    )
  ) +
  theme_minimal(base_size = 14) +
  theme(
    plot.title = element_text(color = "black"),
    legend.title = element_blank(),
    axis.text.x = element_text(angle = 45, hjust = 1)
  )
```


# 5. Qualité de prévision

## 5.1 Calcul du MSE et du R2OOS

```{r}
# Extraction des observations réelles de 2025
obs <- window(yy_corrigee, start = c(2025, 1), end = c(2025, 12))

# Utiliser la prévision naïve comme benchmark
naive_pred <- as.numeric(prev_naive$mean)

# Calcule MSE du benchmark
error_naive <- as.numeric(obs) - naive_pred
mse_naive <- mean(error_naive^2)

# Garder uniquement les prévisions des modèles
previsions <- df_forecasts |> select(-Date, -Réalisée)

results <- data.frame(Modèle = character(), MSE = numeric(), R2OOS = numeric())

# Calcule du MSE et le R2OOS pour chaque modèle
for (mod in colnames(previsions)) {
  pred <- previsions[[mod]]
  err <- as.numeric(obs) - pred
  mse <- mean(err^2)
  r2oos <- 1 - mse / mse_naive

  results <- rbind(
    results,
    data.frame(
      Modèle = mod,
      MSE = mse,
      R2OOS = r2oos
    )
  )
}

results$MSE <- round(results$MSE, 2)
results$R2OOS <- round(results$R2OOS, 4)

# Afficher le tableau
results |>
  kable(
    "latex",
    booktabs = TRUE,
    caption = "Qualité de prévision : MSE et R2OOS des différents modèles"
  ) |>
  kable_styling(
    latex_options = c("hold_position"),
    full_width = FALSE,
    position = "center"
  )

results
```


```{r}
# Meilleur modèle selon le MSE
best_model <- results |>
  filter(Modèle != "Naïve") |>
  slice_min(MSE, n = 1, with_ties = FALSE)

best_model
```

## 5.2 Erreur quadratique cumulative (CSPE)

```{r}
# Convertir les observations réelles en vecteur numérique
obs <- as.numeric(window(yy_corrigee, start = c(2025, 1), end = c(2025, 12)))

# Garder les prévisions de tous les modèles
previsions <- df_forecasts |>
  select(-Date, -Réalisée)

cspe_df <- previsions |>
  mutate(across(everything(), ~ cumsum((obs - .x)^2))) |>
  mutate(Mois = seq(as.Date("2025-01-01"), by = "month", length.out = 12)) |>
  pivot_longer(
    cols = -Mois,
    names_to = "Modèle",
    values_to = "CSPE"
  )

# Vérifier les modèles présents
unique(cspe_df$Modèle)
```

```{r}
# Graphique 
ggplot(cspe_df, aes(x = Mois, y = CSPE, color = Modèle, linewidth = Modèle)) +
  geom_line() +
  scale_linewidth_manual(
    values = c(
      "Naïve" = 1.5,
      "X13-SARIMA-SEATS" = 1,
      "STL" = 1.5,
      "STS" = 1,
      "Holt-Winters" = 1,
      "ETS" = 1,
      "TBATS" = 1,
      "ADAM ETS" = 1,
      "ADAM ETS + ARIMA" = 1,
      "SARIMA" = 1,
      "SSARIMA" = 1
    )
  ) +
  labs(
    title = "Erreur quadratique cumulative (CSPE) par modèle",
    x = NULL,
    y = "CSPE"
  ) +
  theme_minimal(base_size = 14) +
  theme(
    legend.title = element_blank(),
    axis.text.x = element_text(angle = 45, hjust = 1)
  )
```

# 6. Test de précision des prévisions

```{r}
# Définir un modèle AR(1) comme benchmark
model_ar1 <- arima(yy_train, order = c(1, 0, 0))
prev_ar1 <- as.numeric(predict(model_ar1, n.ahead = 12)$pred)
error_ar1 <- as.numeric(yy_test) - prev_ar1

# Récupérer les prévisions des modèles
previsions <- df_forecasts |> select(-Date, -Réalisée)
obs <- as.numeric(yy_test)

# Diebold-Mariano
results_dm <- data.frame(
  Modèle = character(),
  DM_stat = numeric(),
  p_value = numeric()
)

# Effectuer le test pour chaque modèle
for (mod in colnames(previsions)) {
  pred <- previsions[[mod]]
  err <- obs - pred

  dm_result <- tryCatch({
    dm_test <- dm.test(err, error_ar1, alternative = "less", h = 1)

    data.frame(
      Modèle = mod,
      DM_stat = round(as.numeric(dm_test$statistic), 4),
      p_value = round(dm_test$p.value, 4)
    )
  }, error = function(e) {
    data.frame(
      Modèle = mod,
      DM_stat = NA,
      p_value = NA
    )
  })

  results_dm <- rbind(results_dm, dm_result)
}


results_dm <- rbind(
  results_dm,
  data.frame(
    Modèle = "AR(1)",
    DM_stat = NA,
    p_value = NA
  )
)

results_dm <- results_dm |> arrange(p_value)

# Afficher les résultats
print(results_dm)
```























