---
title: "Projet_Ikram_Louane"
format:
  pdf:
    toc: true
    toc_depth: 2
    toc-title: "Sommaire"
    code-fold: true
    echo: false
    results: "asis"
    text-justify: true
    highlight: true
    
---


```{r, include=FALSE, warning=FALSE, message=FALSE}
# Import des packages
library(readr)
library(dplyr)
library(forecast)
library(tsoutliers)
library(knitr)
library(kableExtra)
library(moments)
library(fBasics)
library(TSA)
library(seasonal)
library(seastests)
library(RJDemetra)
```


```{r, include=FALSE, warning=FALSE, message=FALSE}
# Import des données
base <- read_csv("TOTALNSA.csv")
```


```{r, include=FALSE, warning=FALSE, message=FALSE}
# Renommer les colonnes
base <- base %>%
  rename(
    Date = observation_date,
    Ventes = TOTALNSA)

# Nettoyage 
base$Date <- as.Date(base$Date)
```


```{r, include=FALSE, warning=FALSE, message=FALSE}
# Série temporelle 

yy <- ts(data = base$Ventes,
         start = c(2006, 01),   
         frequency = 12)
```

# 1/ Analyse exploratoire 
## A) Présentation de la série 

```{r, warning=FALSE, message=FALSE}
plot(yy,
     main = "Ventes de véhicules aux États-Unis (TOTALNSA)",
     ylab = "Millions de véhicules",
     xlab = "Temps",
     col  = "steelblue",
     lwd  = 1.5)
```

## B) Identification et analyse économique des points atypiques 

```{r, include=FALSE, warning=FALSE, message=FALSE}
fit<- tso(yy, tsmethod = "auto.arima", maxit.oloop = 5)
```

```{r, results='hide'}
plot(fit)
summary(fit)

fit$outliers
```


```{r}
outliers_table <- fit$outliers |>
  dplyr::mutate(
    Date = as.character(time),      
    Type = type,                    
    t_stat = round(tstat, 2) )|>
  dplyr::select(Date, Type, t_stat)  
  
# Affichage

outliers_table |>
  kable("html", caption = "Points atypiques détectés dans la série TOTALNSA") |>
  kable_styling(bootstrap_options = c("striped", "hover", "condensed", "responsive"),
                full_width = FALSE,
                position = "center") 

```

La détection des points atypiques avec la fonction tso() a mis en évidence quatre perturbations significatives. Les plus importants sont :

- Février 2020 (TC) : effet temporaire lié au début de la pandémie de COVID-19, provoquant une chute temporaire des ventes.

- Mars 2020 (AO) : choc ponctuel immédiat dû à l’arrêt de la production automobile pendant les confinements.

- Juillet 2009 (AO) : rebond post-crise financière de 2008, soutenu par des politiques de relance économique, notamment la prime à la casse aux États-Unis.

_ LS > changement de niveau 

Ces résultats confirment que la série TOTALNSA est fortement sensible aux grands chocs macroéconomiques et aux crises sanitaires ou financières.

## C) Statistiques descriptives 

```{r}
# Série corrigée des outliers 
yy_corrigee <- fit$yadj

# Calcul des statistiques
stats_full <- data.frame(
  Statistique = c("Nombre d'observations", "Valeurs manquantes", "Minimum", "Maximum", "Moyenne", "Médiane", "Variance",  "Écart-type", "Skewness", "Kurtosis"),
  
  Valeur = c(
    format(length(yy_corrigee),scientific = FALSE),                
    format(sum(is.na(yy_corrigee)),scientific = FALSE),             
    round(min(yy_corrigee), 2),          
    round(max(yy_corrigee), 2),          
    round(mean(yy_corrigee), 2),         
    round(median(yy_corrigee), 2),       
    round(var(yy_corrigee), 2),          
    round(sd(yy_corrigee), 2),           
    round(skewness(yy_corrigee), 2),     
    round(kurtosis(yy_corrigee), 2)),
  stringsAsFactors = FALSE)


# Affichage du tableau avec kableExtra
stats_full |>
  kable("html", caption = "Statistiques descriptives complètes de la série TOTALNSA corrigée") |>
  kable_styling(bootstrap_options = c("striped","hover","condensed","responsive"),
                full_width = FALSE,
                position = "center") 
  
```
```{r}
df <- tibble(value = as.numeric(yy_corrigee))
ggplot(
  df, aes(y = value)) +
  geom_boxplot(fill = "tomato", alpha = 0.5) +
  labs(title = "Boxplot de la série corrigée", y = "Valeur") +
  theme_minimal()
```

## D) Détection de la saisonalité 

```{r}
dyy <- diff(yy_corrigee, differences = 1)
```


```{r}
plot(yy_corrigee,
     main = "Série corrigée des ventes de véhicules",
     ylab = "Millions de véhicules",
     xlab = "Temps",
     col = "steelblue",
     lwd = 1.5)
```
On observe sur le graphique des fluctuations régulières qui semblent se répéter chaque année, ce qui suggère la présence d’une composante saisonnière.

```{r}
decomp <- decompose(yy_corrigee)
plot(decomp)
```
La décomposition met en évidence une composante saisonnière stable au cours du temps, confirmant visuellement la présence de saisonnalité dans la série.

```{r}

periodogram(yy_corrigee, 
            main = "Périodogramme de la série en niveau")

periodogram(dyy, 
            main = "Périodogramme de la série en différence première")

```


```{r}
combined_test(yy_corrigee)
seasdum(yy_corrigee)

```

Afin de tester la saisonnalité pour ensuite savoir s'il est nécessaire ou non de désaisonnaliser la série, nous testons sous l'hypothèse nulle d'absence de saisonnalité le test de webel-Ollech ainsi que le F-test sur des varaibles dichotomiques saisonnières. Les deux test affirme par leurs p-value égale à 0 la présence de saisonnalité.



L’ensemble des analyses, visuelles et statistiques, confirme la présence d’une saisonnalité dans la série des ventes de véhicules. Cette saisonnalité est annuelle et doit être prise en compte dans les modèles de prévision.




Tout d'abord avant toute modélisation on cherche à savoir si nous sommes en présence d'un schéma additif ou multiplicatif.
Nous allons faire ce choix grâce au test de log-level.

```{r}
myregx13 <- regarima_x13(yy_corrigee, spec="RG5c")
s_transform(myregx13)
```
Le résultat nous informe de ne pas réaliser une transformation en log et la différence d'AICc entre la spécification en log et niveau est de -2 

```{r}
summary(myregx13)
```
Ce résultat nous indique que il n'y a pas eu de transformation log, de plus il affirme qu'il y a des effets de JOV ainsi que de l'année bisextile mais pas d'éffet de paque 

```{r}
ggtsdisplay(yy_corrigee)
```

RESUMER DES TESTS PLUS PERIODOGRAMME 

```{r}
ggseasonplot(yy_corrigee)
```


## E) Désaisonnalisation et décomposition de la série corrigée 


```{r}
myspec <- x13_spec("RSA5c")
mysax13 <- x13(yy_corrigee, myspec)
summary(mysax13$regarima)
mysax13
plot(mysax13$final)
```

# 2/ Prévision de la série saisonnière 
## A) Estimmations et prévisions des modèles 
### i) 
## B) Synthèse 

# 3/ Evolution des prévisions des différents modèles 
# 4/ Qualité de prévision
# 5/ Test de précision
# 6/ Prévision sur 1 an 
# 7/ Conclusion 
