---
title: "Projet_Ikram_Louane"
format:
  pdf:
    toc: true
    toc_depth: 2
    toc-title: "Sommaire"
execute:
  warning: false
  message: false
---

```{r}
# Import des packages
library(readr)
library(dplyr)
library(tidyr)
library(forecast)
library(tsoutliers)
library(knitr)
library(kableExtra)
library(moments)
library(fBasics)
library(TSA)
library(ggplot2)
library(seasonal)
library(seastests)
library(smooth)
library(RJDemetra)
```


# 1/ Analyse exploratoire 
## A) Présentation de la série 


```{r}
# Import des données
base <- read_csv("TOTALNSA.csv")
```

```{r}
# Renommer les colonnes
base <- base %>%
  rename(
    Date = observation_date,
    Ventes = TOTALNSA)

# Nettoyage 
base$Date <- as.Date(base$Date)
```


```{r}
# Informations sur la serie 
head(base)
tail(base)
summary(base$Ventes)
```

```{r}
# Série temporelle 
yy <- ts(data = base$Ventes,
         start = c(2006, 01),   
         frequency = 12)
```


```{r fig.width=10, fig.height=5}
plot(yy,
     main = "Ventes de véhicules aux États-Unis (TOTALNSA)",
     ylab = "Millions de véhicules",
     xlab = "Temps",
     col  = "steelblue",
     lwd  = 1.5)
```


```{r fig.width=10, fig.height=6}
# graphique pour visualiser saisonnalité 
ggseasonplot(yy, col=rainbow(12), year.labels=TRUE)
```

## B) Identification et analyse économique des points atypiques 

```{r}
#######################
# Afficher dans corps de texte que le graphique rouge 
#######################
fit <- tso(yy)
plot(fit)
show(fit) #pour avoir voir les valeurs des outliers 
summary(fit)
```

```{r}
### Tableau outliers 
outliers_table <- fit$outliers |>
  dplyr::mutate(
    Date = as.character(time),      
    Type = type,                    
    t_stat = round(tstat, 2) )|>
  dplyr::select(Date, Type, t_stat)  
  
# Affichage
outliers_table |>
  kable("latex", booktabs = TRUE,
        caption = "Points atypiques détectés dans la série TOTALNSA") |>
  kable_styling(latex_options = c("hold_position"),
                full_width = FALSE,
                position = "center")

```


```{r}
# Série corrigée des outliers 
yy_corrigee <- fit$yadj

#Verification 
plot(yy_corrigee)
```

La détection des points atypiques avec la fonction tso() a mis en évidence quatre perturbations significatives. Les plus importants sont :

- Février 2020 (TC) : effet temporaire lié au début de la pandémie de COVID-19, provoquant une chute temporaire des ventes.

- Mars 2020 (AO) : choc ponctuel immédiat dû à l’arrêt de la production automobile pendant les confinements.

- Juillet 2009 (AO) : rebond post-crise financière de 2008, soutenu par des politiques de relance économique, notamment la prime à la casse aux États-Unis.

_ LS > changement de niveau 

Ces résultats confirment que la série TOTALNSA est fortement sensible aux grands chocs macroéconomiques et aux crises sanitaires ou financières.

## C) Statistiques descriptives 

```{r}


# Calcul des statistiques sur la série corrigée des points atypiques 
stats_full <- data.frame(
  Statistique = c("Nombre d'observations", "Valeurs manquantes", "Minimum", "Maximum", "Moyenne", "Médiane", "Variance",  "Écart-type", "Skewness", "Kurtosis"),
  
  Valeur = c(
    format(length(yy_corrigee),scientific = FALSE),                
    format(sum(is.na(yy_corrigee)),scientific = FALSE),             
    round(min(yy_corrigee), 2),          
    round(max(yy_corrigee), 2),          
    round(mean(yy_corrigee), 2),         
    round(median(yy_corrigee), 2),       
    round(var(yy_corrigee), 2),          
    round(sd(yy_corrigee), 2),           
    round(skewness(yy_corrigee), 2),     
    round(kurtosis(yy_corrigee), 2)),
  stringsAsFactors = FALSE)


# Affichage du tableau avec kableExtra
stats_full |>
  kable("latex", booktabs = TRUE,
        caption = "Statistiques descriptives complètes de la série TOTALNSA corrigée") |>
  kable_styling(latex_options = c("hold_position"),
                full_width = FALSE,
                position = "center")
stats_full 
```


```{r}
df <- tibble(value = as.numeric(yy_corrigee))
ggplot(
  df, aes(y = value)) +
  geom_boxplot(fill = "tomato", alpha = 0.5) +
  labs(title = "Boxplot de la série corrigée", y = "Valeur") +
  theme_minimal()
```


## D) Détection de la saisonnalité 

```{r}
########################
# Difference première (d'ordre 1) (on enlève une partie de la tendance pour mieux voir la saisonnalité)
########################
dyy <- diff(yy_corrigee, differences = 1)
```

```{r}

plot(yy_corrigee,
     main = "Série corrigée des ventes de véhicules",
     ylab = "Millions de véhicules",
     xlab = "Temps",
     col = "steelblue",
     lwd = 1.5)
```


```{r}
decomp <- decompose(yy_corrigee)
plot(decomp)
```


```{r}
########################
# Periodogram (mettre dans corps de texte que difference premiere (celui de droite))
########################
periodogram(yy_corrigee, 
            main = "Périodogramme de la série en niveau")

periodogram(dyy, 
            main = "Périodogramme de la série en différence première")

```


```{r}
########################
# Teste saisonnalité de la série corrigée (Webel-Ollech et variables dichotomiques saisonnières) 
# mettre dans un tableau en corps de texte 
########################

combined_test(yy_corrigee)
seasdum(yy_corrigee)

```



## E) Désaisonnalisation et décomposition de la série corrigée 



```{r}
########################
# Pré-ajustement / prétraitement de la méthode X13
########################
myregx13 <- regarima_x13(yy_corrigee, spec="RG5c")

# affiche le résultat du test de log-level
s_transform(myregx13)
```


```{r}
summary(myregx13)
```


```{r}
ggtsdisplay(yy_corrigee)
```


```{r}
ggseasonplot(yy_corrigee)
```





```{r}
########################
# Procédure X13 complète 
########################

myspec <- x13_spec("RSA5c")
mysax13 <- x13(yy_corrigee, myspec)

mysax13
plot(mysax13$final)
```





# 2/ Prévision de la série saisonnière corrigée des points atypiques 

## A) Estimations et prévisions des modèles 


```{r}
# toutes les données jusqu’à fin 2024
yy_train <- window(yy_corrigee, end = c(2024, 12))

# une année complète, donc les 12 mois de 2025 
yy_test  <- window(yy_corrigee, start = c(2025, 1), end = c(2025, 12))
```

### (i) Méthode de désaisonnalitées 

#### Méthode naïve saisonnière 

```{r}
## Prevision sur la série corrigé des outliers sur une année 
prev_naive <- snaive(yy_train, h = 12)
prev_naive
plot(prev_naive, main = "Prévision naïve")
```

#### Modèle X13-SARIMA-SEATS

```{r}
myspec_train <- x13_spec("RSA5c")
mysax13_train <- x13(yy_train, myspec_train)

prev_x13 <- mysax13_train$final$forecasts[, "y_f"]

```


```{r}
myregx13$residuals
myregx13$residuals.stat
```



####  Modèle STL 

```{r}
decomp_stl <- stl(yy_train, s.window = "periodic")
plot(decomp_stl)

fit_stl <- stlm(yy_train, s.window = "periodic")
prev_stl <- forecast(fit_stl, h = 12)
prev_stl
plot(prev_stl, main = "Prévision par STL")
```


#### Modèle STS 

```{r}
fit_sts <- StructTS(yy_train)
fit_sts
plot(cbind(fitted(fit_sts), residuals(fit_sts)))

prev_sts <- forecast(fit_sts, h = 12)
prev_sts
plot(prev_sts, main = "Prévision par STS")
```



```{r}
#parametres qu'on a dans le cours p49 
# on le mets pas directement sur le coprs de texte mais a mettre dans tableau qui va resumer les parametres
var_sts <- data.frame(
  Level = round(fit_sts$coef["level"], 3),
  Slope = round(fit_sts$coef["slope"], 3),
  Seas = round(fit_sts$coef["seas"], 3),
  Epsilon = round(fit_sts$coef["epsilon"], 3)
)

var_sts |>
  kable("latex", booktabs = TRUE,
        caption = "Tableau des variances du modèle STS") |>
  kable_styling(latex_options = c("hold_position"),
                full_width = FALSE,
                position = "center")

var_sts
```


### ii) Méthodes de lissage exponentiel 

#### Modèle Holt-winters saisonnier 

```{r}
fit_hw <- HoltWinters(yy_train, seasonal = "add")
fit_hw

prev_hw <- forecast(fit_hw, h = 12)
prev_hw
plot(prev_hw, main = "Prévision Holt-Winters additif")
```


#### Modèle ETS 

```{r}
#Estime automatiquement modèle ETS sur l’échantillon d’apprentissage
fit_ets <- ets(yy_train)
show(fit_ets)
plot(fit_ets)

# La prévision réalisée sur un horizon de 12 mois
prev_ets <- forecast(fit_ets, h = 12)
prev_ets
plot(prev_ets, main = "Prévision ETS")
```



#### Modèle TBATS 



```{r}
#####################
# graphique en Annexe 
#####################

fit_tbats <- tbats(yy_train)
fit_tbats
plot(fit_tbats)

prev_tbats <- forecast(fit_tbats, h = 12)
prev_tbats
plot(prev_tbats, main = "Prévision TBATS")
```

a commenter selon prof : 
la présence ou non d’une transformation Box-Cox
la présence éventuelle d’un modèle ARMA dans les erreurs
la tendance
la saisonnalité

demander a Ikram diapo tbats

#### Modèle ADAM ETS 

```{r}
# ADAM ETS (ici sortie de code avec alpha, beta, aic bic etc en annexe qu'on resume ensuite dans un tableau)

fit_adam_ets <- auto.adam(yy_train, model = "ZZZ", lags = c(1,12), select = TRUE)
fit_adam_ets
summary(fit_adam_ets)
plot(fit_adam_ets)

prev_adam_ets <- forecast(fit_adam_ets, h = 12)
prev_adam_ets
plot(prev_adam_ets, main = "Prévision ADAM ETS")
```

#### Modèle ADAM ETS + ARIMA 

```{r}
fit_adam_arima <- auto.adam(
  yy_train,
  model = "ZZZ",
  lags = c(1,12),
  orders = list(ar = c(3,3), i = c(2), ma = c(3,3)),
  select = TRUE
)
fit_adam_arima
summary(fit_adam_arima)
plot(fit_adam_arima)

prev_adam_arima <- forecast(fit_adam_arima, h = 12)
prev_adam_arima
plot(prev_adam_arima, main = "Prévision ADAM ETS + ARIMA")
```


### iii) Modèles autorégressifs saisonniers

#### Modèle SARIMA
```{r}
fit_sarima <- auto.arima(yy_train)
summary(fit_sarima)

prev_sarima <- forecast(fit_sarima, h = 12)
prev_sarima
plot(prev_sarima, main = "Prévision SARIMA")
```

#### Modèle SSARIMA 

```{r}
fit_ssarima <- auto.ssarima(
  yy_train,
  lags = c(1,12),
  orders = list(ar = c(3,3), i = c(2), ma = c(3,3), select = TRUE))
fit_ssarima
summary(fit_ssarima)

prev_ssarima <- forecast(fit_ssarima, h = 12)
prev_ssarima
plot(prev_ssarima, main = "Prévision SSARIMA")
```

```{r}
par(mfcol = c(2,2))
plot(fit_ssarima)
par(mfcol = c(1,1))
```


### 

```{r}
# =========================
# Tableau 1 : méthodes (i)
# =========================

tab_methodes_1 <- data.frame(
  Parametre = c(
    "Type / spécification",
    "Log-level / transformation",
    "Paramètre principal 1",
    "Paramètre principal 2",
    "Paramètre principal 3",
    "Paramètre principal 4"
  ),
  `Naïve saisonnière` = c(
    "snaive",
    "-",
    "-",
    "-",
    "-",
    "-"
  ),
  `X13-SARIMA-SEATS` = c(
    "SARIMA(0,1,1)(1,1,1)[12]",
    "No",
    "BPhi(1) = -0.4121",
    "Theta(1) = -0.4968",
    "BTheta(1) = -1.0000",
    "AIC = 2477 ; AICc = 2479"
  ),
  `STL` = c(
    "stlm avec STL",
    "-",
    "s.window = periodic",
    "-",
    "-",
    "-"
  ),
  `STS` = c(
    "StructTS",
    "-",
    "level = 2215.204",
    "slope = 2.895",
    "seas = 728.462",
    "epsilon = 1289.577"
  ),
  check.names = FALSE
)

tab_methodes_1 |>
  kable("latex", booktabs = TRUE,
        caption = "Paramètres des méthodes naïve saisonnière, X13-SARIMA-SEATS, STL et STS") |>
  kable_styling(latex_options = c("hold_position", "scale_down"),
                full_width = FALSE,
                position = "center")

tab_methodes_1
```





# 3/ Evolution des prévisions des différents modèles 

```{r}
# Horizon de prévision
h <- 12

# Dates des prévisions : 12 mois à partir de janvier 2025
dates <- seq(as.Date("2025-01-01"), by = "month", length.out = h)

# Observations réalisées
realisee <- as.numeric(window(yy_corrigee, start = c(2025, 1), end = c(2025, 12)))

# Liste propre des prévisions
forecast_list <- list(
  "Naïve" = as.numeric(prev_naive$mean)[1:h],
  "X13-SARIMA-SEATS" = as.numeric(prev_x13)[1:h],
  "STL" = as.numeric(prev_stl$mean)[1:h],
  "STS" = as.numeric(prev_sts$mean)[1:h],
  "Holt-Winters" = as.numeric(prev_hw$mean)[1:h],
  "ETS" = as.numeric(prev_ets$mean)[1:h],
  "TBATS" = as.numeric(prev_tbats$mean)[1:h],
  "ADAM ETS" = as.numeric(prev_adam_ets$mean)[1:h],
  "ADAM ETS + ARIMA" = as.numeric(prev_adam_arima$mean)[1:h],
  "SARIMA" = as.numeric(prev_sarima$mean)[1:h],
  "SSARIMA" = as.numeric(prev_ssarima$mean)[1:h],
  "Réalisée" = realisee
)

# Vérification : toutes les séries doivent avoir longueur 12
sapply(forecast_list, length)

# Construction du tableau des prévisions
df_forecasts <- tibble(
  Date = dates,
  !!!forecast_list
)

# Vérification du tableau
df_forecasts


df_long <- df_forecasts |>
  pivot_longer(
    cols = -Date,
    names_to = "Méthode",
    values_to = "Valeur"
  )

# Vérification des noms réellement présents
unique(df_long$Méthode)
```

```{r}
couleurs <- c(
  "Naïve" = "black",
  "X13-SARIMA-SEATS" = "tomato",
  "STL" = "blue",
  "STS" = "forestgreen",
  "Holt-Winters" = "pink",
  "ETS" = "steelblue",
  "TBATS" = "gold",
  "ADAM ETS" = "mediumaquamarine",
  "ADAM ETS + ARIMA" = "darkblue",
  "SARIMA" = "orange",
  "SSARIMA" = "purple",
  "Réalisée" = "red"
)

ggplot(df_long, aes(x = Date, y = Valeur, color = Méthode,
                    linewidth = Méthode == "Réalisée")) +
  geom_line() +
  scale_linewidth_manual(values = c(`TRUE` = 1.3, `FALSE` = 0.9), guide = "none") +
  labs(
    title = "Évolution des prévisions selon les différentes méthodes (2025)",
    x = NULL,
    y = NULL
  ) +
  scale_color_manual(
    values = couleurs,
    breaks = c(
      "Naïve",
      "X13-SARIMA-SEATS",
      "STL",
      "STS",
      "Holt-Winters",
      "ETS",
      "TBATS",
      "ADAM ETS",
      "ADAM ETS + ARIMA",
      "SARIMA",
      "SSARIMA",
      "Réalisée"
    )
  ) +
  theme_minimal(base_size = 14) +
  theme(
    plot.title = element_text(color = "black"),
    legend.title = element_blank(),
    axis.text.x = element_text(angle = 45, hjust = 1)
  )
```




# 4/ Qualité de prévision


```{r}
# Observations réelles : janvier à décembre 2025
obs <- window(yy_corrigee, start = c(2025, 1), end = c(2025, 12))

# Prévision benchmark : naïve saisonnière déjà calculée
naive_pred <- as.numeric(prev_naive$mean)

# Erreur quadratique puis MSE de la prévision naïve saisonnière
error_naive <- as.numeric(obs) - naive_pred
mse_naive <- mean(error_naive^2)

# Liste des modèles (sans Date ni Réalisée)
previsions <- df_forecasts |> select(-Date, -Réalisée)

# Tableau des résultats
results <- data.frame(Modèle = character(), MSE = numeric(), R2OOS = numeric())

for (mod in colnames(previsions)) {
  pred <- previsions[[mod]]
  err <- as.numeric(obs) - pred
  mse <- mean(err^2)
  r2oos <- 1 - mse / mse_naive
  
  results <- rbind(
    results,
    data.frame(
      Modèle = mod,
      MSE = mse,
      R2OOS = r2oos
    )
  )
}

# Pour le benchmark, R2OOS = 0 par construction
results$MSE <- round(results$MSE, 2)
results$R2OOS <- round(results$R2OOS, 4)

results |>
  kable("latex", booktabs = TRUE,
        caption = "Qualité de prévision : MSE et R2OOS des différents modèles") |>
  kable_styling(latex_options = c("hold_position"),
                full_width = FALSE,
                position = "center")
results


# Meilleur modèle
best_model <- results |>
  filter(Modèle != "Naïve") |>
  slice_min(MSE, n = 1, with_ties = FALSE)
best_model
```




```{r fig.width=10, fig.height=5}

# CSPE

# Observations réelles
obs <- as.numeric(window(yy_corrigee, start = c(2025, 1), end = c(2025, 12)))

# Prévisions de tous les modèles
previsions <- df_forecasts |>
  select(-Date, -Réalisée)

# Vérification des noms de modèles
colnames(previsions)

# Calcul des CSPE pour tous les modèles
cspe_df <- previsions |>
  mutate(across(everything(), ~ cumsum((obs - .x)^2))) |>
  mutate(Mois = seq(as.Date("2025-01-01"), by = "month", length.out = 12)) |>
  pivot_longer(
    cols = -Mois,
    names_to = "Modèle",
    values_to = "CSPE"
  )

# Vérification
unique(cspe_df$Modèle)

```



```{r fig.width=10, fig.height=5}
ggplot(cspe_df, aes(x = Mois, y = CSPE, color = Modèle, linewidth = Modèle)) +
  geom_line() +
  scale_linewidth_manual(
    values = c(
      "Naïve" = 1.5,
      "X13-SARIMA-SEATS" = 1,
      "STL" = 1.5,
      "STS" = 1,
      "Holt-Winters" = 1,
      "ETS" = 1,
      "TBATS" = 1,
      "ADAM ETS" = 1,
      "ADAM ETS + ARIMA" = 1,
      "SARIMA" = 1,
      "SSARIMA" = 1
    )
  ) +
  labs(
    title = "Erreur quadratique cumulative (CSPE) par modèle",
    x = NULL,
    y = "CSPE"
  ) +
  theme_minimal(base_size = 14) +
  theme(
    legend.title = element_blank(),
    axis.text.x = element_text(angle = 45, hjust = 1)
  )
```

# 5/ Test de précision
```{r}
# Benchmark : modèle AR(1)
model_ar1 <- arima(yy_train, order = c(1,0,0))
prev_ar1 <- as.numeric(predict(model_ar1, n.ahead = 12)$pred)
error_ar1 <- as.numeric(yy_test) - prev_ar1

previsions <- df_forecasts |> select(-Date, -Réalisée)
obs <- as.numeric(yy_test)

results <- data.frame(
  Modèle = character(),
  DM_stat = numeric(),
  p_value = numeric()
)

for (mod in colnames(previsions)) {
  
  pred <- previsions[[mod]]
  err <- obs - pred
  
  dm_result <- tryCatch({
    dm_test <- dm.test(err, error_ar1, alternative = "less", h = 1)
    
    data.frame(
      Modèle = mod,
      DM_stat = round(as.numeric(dm_test$statistic), 4),
      p_value = round(dm_test$p.value, 4)
    )
    
  }, error = function(e) {
    data.frame(
      Modèle = mod,
      DM_stat = NA,
      p_value = NA
    )
  })
  
  results <- rbind(results, dm_result)
}

# Ajouter le benchmark AR(1)
results <- rbind(
  results,
  data.frame(
    Modèle = "AR(1)",
    DM_stat = NA,
    p_value = NA
  )
)

results <- results |> arrange(p_value)

print(results)
```





# 7/ Conclusion 