---
title: "Projet_Ikram_Louane"
format:
  pdf:
    toc: true
    toc_depth: 2
    toc-title: "Sommaire"
    code-fold: true
    echo: false
    results: "asis"
    text-justify: true
    highlight: true
    
---


```{r, include=FALSE, warning=FALSE, message=FALSE}
# Import des packages
library(readr)
library(dplyr)
library(forecast)
library(tsoutliers)
library(knitr)
library(kableExtra)
library(moments)
library(fBasics)
library(TSA)
library(ggplot2)
library(seasonal)
library(seastests)
library(smooth)
library(RJDemetra)
```


```{r, include=FALSE, warning=FALSE, message=FALSE}
# Import des données
base <- read_csv("TOTALNSA.csv")
```


```{r, include=FALSE, warning=FALSE, message=FALSE}
# Renommer les colonnes
base <- base %>%
  rename(
    Date = observation_date,
    Ventes = TOTALNSA)

# Nettoyage 
base$Date <- as.Date(base$Date)
```


```{r, include=FALSE, warning=FALSE, message=FALSE}
# Série temporelle 

yy <- ts(data = base$Ventes,
         start = c(2006, 01),   
         frequency = 12)
```

# 1/ Analyse exploratoire 
## A) Présentation de la série 

```{r, warning=FALSE, message=FALSE}
plot(yy,
     main = "Ventes de véhicules aux États-Unis (TOTALNSA)",
     ylab = "Millions de véhicules",
     xlab = "Temps",
     col  = "steelblue",
     lwd  = 1.5)
```

## B) Identification et analyse économique des points atypiques 

```{r, include=FALSE, warning=FALSE, message=FALSE}
fit<- tso(yy, tsmethod = "auto.arima", maxit.oloop = 5)
```

```{r, results='hide'}
plot(fit)
summary(fit)

fit$outliers
```


```{r}
outliers_table <- fit$outliers |>
  dplyr::mutate(
    Date = as.character(time),      
    Type = type,                    
    t_stat = round(tstat, 2) )|>
  dplyr::select(Date, Type, t_stat)  
  
# Affichage

outliers_table |>
  kable("html", caption = "Points atypiques détectés dans la série TOTALNSA") |>
  kable_styling(bootstrap_options = c("striped", "hover", "condensed", "responsive"),
                full_width = FALSE,
                position = "center") 

```

La détection des points atypiques avec la fonction tso() a mis en évidence quatre perturbations significatives. Les plus importants sont :

- Février 2020 (TC) : effet temporaire lié au début de la pandémie de COVID-19, provoquant une chute temporaire des ventes.

- Mars 2020 (AO) : choc ponctuel immédiat dû à l’arrêt de la production automobile pendant les confinements.

- Juillet 2009 (AO) : rebond post-crise financière de 2008, soutenu par des politiques de relance économique, notamment la prime à la casse aux États-Unis.

_ LS > changement de niveau 

Ces résultats confirment que la série TOTALNSA est fortement sensible aux grands chocs macroéconomiques et aux crises sanitaires ou financières.

## C) Statistiques descriptives 

```{r}
# Série corrigée des outliers 
yy_corrigee <- fit$yadj

# Calcul des statistiques
stats_full <- data.frame(
  Statistique = c("Nombre d'observations", "Valeurs manquantes", "Minimum", "Maximum", "Moyenne", "Médiane", "Variance",  "Écart-type", "Skewness", "Kurtosis"),
  
  Valeur = c(
    format(length(yy_corrigee),scientific = FALSE),                
    format(sum(is.na(yy_corrigee)),scientific = FALSE),             
    round(min(yy_corrigee), 2),          
    round(max(yy_corrigee), 2),          
    round(mean(yy_corrigee), 2),         
    round(median(yy_corrigee), 2),       
    round(var(yy_corrigee), 2),          
    round(sd(yy_corrigee), 2),           
    round(skewness(yy_corrigee), 2),     
    round(kurtosis(yy_corrigee), 2)),
  stringsAsFactors = FALSE)


# Affichage du tableau avec kableExtra
stats_full |>
  kable("html", caption = "Statistiques descriptives complètes de la série TOTALNSA corrigée") |>
  kable_styling(bootstrap_options = c("striped","hover","condensed","responsive"),
                full_width = FALSE,
                position = "center") 
  
```
La série corrigée des points atypiques comporte 240 observations sans valeurs manquantes, ce qui garantit une base de données complète et exploitable pour l’analyse.

Le niveau moyen des ventes de véhicules s’élève à 1367,02 milliers d’unités, tandis que la médiane est légèrement supérieure (1408,54). Cette différence suggère une légère asymétrie dans la distribution.

L’écart-type est relativement élevé (247,2), traduisant une forte dispersion des ventes autour de la moyenne. Cela reflète la sensibilité du marché automobile aux fluctuations conjoncturelles et aux chocs économiques.

Les valeurs extrêmes confirment cette variabilité : les ventes varient entre un minimum de 670,47 et un maximum de 1898,89, ce qui indique des amplitudes importantes au cours de la période étudiée.

La skewness négative (-0,63) met en évidence une asymétrie à gauche, ce qui signifie que les valeurs faibles (chutes de ventes) sont plus marquées ou plus fréquentes que les valeurs exceptionnellement élevées. Cela peut s’expliquer par des épisodes de crise économique ou de choc de demande, comme la crise financière de 2008 ou la pandémie de 2020.

Malgré la correction des points atypiques, la distribution conserve une certaine asymétrie, ce qui montre que les fluctuations extrêmes font partie intégrante de la dynamique du marché automobile.

```{r}
df <- tibble(value = as.numeric(yy_corrigee))
ggplot(
  df, aes(y = value)) +
  geom_boxplot(fill = "tomato", alpha = 0.5) +
  labs(title = "Boxplot de la série corrigée", y = "Valeur") +
  theme_minimal()
```
Le boxplot met en évidence une dispersion importante des ventes autour de la médiane (environ 1400 milliers d’unités), confirmant la forte variabilité du marché automobile.
On observe également une valeur atypique basse, liée à des épisodes de chute des ventes lors de crises économiques, notamment en 2008-2009 et en 2020.
Enfin, la distribution est légèrement asymétrique vers le bas, en cohérence avec la skewness négative.

## D) Détection de la saisonnalité 

```{r}
dyy <- diff(yy_corrigee, differences = 1)
```

```{r}
plot(yy_corrigee,
     main = "Série corrigée des ventes de véhicules",
     ylab = "Millions de véhicules",
     xlab = "Temps",
     col = "steelblue",
     lwd = 1.5)
```
On observe sur le graphique des fluctuations régulières qui semblent se répéter chaque année, ce qui suggère la présence d’une composante saisonnière.

```{r}
decomp <- decompose(yy_corrigee)
plot(decomp)
```
La décomposition met en évidence une composante saisonnière stable au cours du temps, confirmant visuellement la présence de saisonnalité dans la série.

```{r}

periodogram(yy_corrigee, 
            main = "Périodogramme de la série en niveau")

periodogram(dyy, 
            main = "Périodogramme de la série en différence première")

```


```{r}
combined_test(yy_corrigee)
seasdum(yy_corrigee)

```

Afin de tester la saisonnalité pour ensuite savoir s'il est nécessaire ou non de désaisonnaliser la série, nous testons sous l'hypothèse nulle d'absence de saisonnalité le test de webel-Ollech ainsi que le F-test sur des varaibles dichotomiques saisonnières.Les deux tests rejettent l’hypothèse nulle d’absence de saisonnalité (p-value ≈ 0), confirmant la présence d’une saisonnalité significative.



L’ensemble des analyses, visuelles et statistiques, confirme la présence d’une saisonnalité dans la série des ventes de véhicules. Cette saisonnalité est annuelle et doit être prise en compte dans les modèles de prévision.




## E) Désaisonnalisation et décomposition de la série corrigée 

Tout d'abord avant toute modélisation on cherche à savoir si nous sommes en présence d'un schéma additif ou multiplicatif.
Nous allons faire ce choix grâce au test de log-level.

```{r}
myregx13 <- regarima_x13(yy_corrigee, spec="RG5c")
s_transform(myregx13)
```
Le test log-level indique qu’aucune transformation logarithmique n’est nécessaire, ce qui suggère un schéma de décomposition additif.

```{r}
summary(myregx13)
```
Le modèle prend en compte des effets calendaires, notamment les jours ouvrables et les années bissextiles,mais pas d'éffet de paque, ce qui est cohérent pour une série de ventes mensuelles.  

```{r}
ggtsdisplay(yy_corrigee)
```

RESUMER DES TESTS PLUS PERIODOGRAMME 

```{r}
ggseasonplot(yy_corrigee)
```




```{r}
myspec <- x13_spec("RSA5c")
mysax13 <- x13(yy_corrigee, myspec)
summary(mysax13$regarima)
mysax13
plot(mysax13$final)
```
Le modèle retenu par la procédure X13-SARIMA-SEATS est un SARIMA(0,1,1)(1,1,1)₁₂.
Cela signifie que la série a été différenciée une fois au niveau (d = 1) et une fois de manière saisonnière (D = 1), ce qui confirme la présence d’une tendance et d’une saisonnalité annuelle.

Le test log-level indique qu’aucune transformation logarithmique n’est nécessaire, ce qui correspond à un schéma de décomposition additif.

Le modèle intègre des effets calendaires, notamment les jours ouvrables et les années bissextiles, ce qui est pertinent pour une série de ventes mensuelles. En revanche, aucun effet de Pâques n’est retenu.

Les coefficients ARIMA estimés sont tous hautement significatifs, ce qui indique que le modèle capte correctement la dynamique de la série.
En particulier, la composante saisonnière (BTheta) est très significative, ce qui confirme la forte saisonnalité des ventes de véhicules.

Les statistiques de diagnostic (M-statistics et Q) sont toutes inférieures aux seuils critiques, ce qui indique une bonne qualité de décomposition.

De plus, les tests de saisonnalité résiduelle ne détectent aucune saisonnalité restante dans la série désaisonnalisée, ce qui confirme l’efficacité de la méthode X13.





La décomposition X13-SARIMA-SEATS permet d’isoler les différentes composantes de la série.
La série désaisonnalisée apparaît nettement plus lisse que la série brute, ce qui confirme l’efficacité de la correction des variations saisonnières.
La composante saisonnière est relativement stable au cours du temps, traduisant un profil annuel régulier des ventes de véhicules.
La tendance-cycle met en évidence les grandes évolutions du marché, notamment la chute lors de la crise de 2008 et le choc lié à la pandémie en 2020.
Enfin, la composante irrégulière reste modérée, ce qui indique une bonne qualité de décomposition.


# 2/ Prévision de la série saisonnière 
Prévision de la série saisonnière corrigée des points atypiques sur une année 
## A) Estimations et prévisions des modèles 
### i) les méthodes Naïve, X13-SARIMA-SEATS, STL et  STS.   Commenter les modèles X13-SARIMA-SEATS (modèle SARIMA, log/level,  …) et STS (variance : level, slope, seas, epsilon)  

#### Méthode naïve 

```{r}
prev_naive <- naive(yy_corrigee, h = 12)
prev_naive
plot(prev_naive, main = "Prévision naïve")
```


#### Modèle X13-SARIMA-SEATS

```{r}
prev_x13 <- mysax13$forecast$sa_f
prev_x13
```


####  Méthode STL 

```{r}
decomp_stl <- stl(yy_corrigee, s.window = "periodic")
plot(decomp_stl)

fit_stl <- stlm(yy_corrigee, s.window = "periodic")
prev_stl <- forecast(fit_stl, h = 12)
prev_stl
plot(prev_stl, main = "Prévision par STL")
```


#### Modèle STS 

```{r}
fit_sts <- StructTS(yy_corrigee)
fit_sts
plot(cbind(fitted(fit_sts), residuals(fit_sts)))

prev_sts <- forecast(fit_sts, h = 12)
prev_sts
plot(prev_sts, main = "Prévision par STS")
```



### ii) les méthodes de lissage exponentiel : Holt-Winters, ETS, TBATS,  ADAM ETS et ADAM ETS SARIMA. Commenter ces modèles. 

#### Holt-winters 

```{r}
fit_hw <- HoltWinters(yy_corrigee, seasonal = "add")
fit_hw

prev_hw <- forecast(fit_hw, h = 12)
prev_hw
plot(prev_hw, main = "Prévision Holt-Winters")
```


#### Modèle ETS 

```{r}
fit_ets <- ets(yy_corrigee)
fit_ets
plot(fit_ets)

prev_ets <- forecast(fit_ets, h = 12)
prev_ets
plot(prev_ets, main = "Prévision ETS")
```


#### TBATS 

```{r}
fit_tbats <- tbats(yy_corrigee)
fit_tbats
plot(fit_tbats)

prev_tbats <- forecast(fit_tbats, h = 12)
prev_tbats
plot(prev_tbats, main = "Prévision TBATS")
```


#### ADAM ETS 

```{r}
fit_adam_ets <- auto.adam(yy_corrigee, model = "MAdA", lags = c(1,12), select = TRUE)
fit_adam_ets
summary(fit_adam_ets)
plot(fit_adam_ets)

prev_adam_ets <- forecast(fit_adam_ets, h = 12)
prev_adam_ets
plot(prev_adam_ets, main = "Prévision ADAM ETS")
```

#### ADAM ETS + ARIMA 

```{r}
fit_adam_arima <- auto.adam(
  yy_corrigee,
  model = "MAdA",
  lags = c(1,12),
  orders = list(ar = c(3,3), i = c(2), ma = c(3,3)),
  select = TRUE
)
fit_adam_arima
summary(fit_adam_arima)
plot(fit_adam_arima)

prev_adam_arima <- forecast(fit_adam_arima, h = 12)
prev_adam_arima
plot(prev_adam_arima, main = "Prévision ADAM ETS + ARIMA")
```


### iii) les modèles SARIMA(p,d,q)(P,D,Q)12 .et SSARIMA. Commenter ces modèles

#### SARIMA
```{r}
fit_sarima <- auto.arima(yy_corrigee)
summary(fit_sarima)

prev_sarima <- forecast(fit_sarima, h = 12)
prev_sarima
plot(prev_sarima, main = "Prévision SARIMA")
```

#### SSARIMA 

```{r}
fit_ssarima <- auto.ssarima(
  yy_corrigee,
  lags = c(1,12),
  orders = list(ar = c(3,3), i = c(2), ma = c(3,3), select = TRUE))

fit_ssarima
summary(fit_ssarima)
plot(fit_ssarima)

prev_ssarima <- forecast(fit_ssarima, h = 12)
prev_ssarima
plot(prev_ssarima, main = "Prévision SSARIMA")
```

## B) Synthèse 

```{r}
model_comp <- data.frame(
  Modele = c("X13-SARIMA-SEATS", "ETS", "TBATS", "ADAM ETS", "ADAM ETS + ARIMA", "SARIMA"),
  AIC = c(
    mysax13$regarima$aic,
    fit_ets$aic,
    fit_tbats$AIC,
    fit_adam_ets$ic["AIC"],
    fit_adam_arima$ic["AIC"],
    AIC(fit_sarima)),
  AICc = c(
    mysax13$regarima$aicc,
    fit_ets$aicc,
    NA,
    fit_adam_ets$ic["AICc"],
    fit_adam_arima$ic["AICc"],
    fit_sarima$aicc))

model_comp |> 
  kable("html", caption = "Comparaison des modèles selon les critères AIC et AICc") |>
  kable_styling(
    bootstrap_options = c("striped", "hover", "condensed", "responsive"),
    full_width = FALSE,
    position = "center")
```




# 3/ Evolution des prévisions des différents modèles 
# 4/ Qualité de prévision
# 5/ Test de précision
# 6/ Prévision sur 1 an 
# 7/ Conclusion 
