---
title: "Projet_Ikram_Louane"
format: html
editor: visual
---

# Packages

```{r}
library(readr)
library(dplyr)
library(forecast)
library(tsoutliers)
library(knitr)
library(kableExtra)
```


# Import des données

```{r}
base <- read_csv("TOTALNSA.csv")
```

# Renommer les colonnes
```{r}
base <- base %>%
  rename(
    Date = observation_date,
    Ventes = TOTALNSA)
```

# Nettoyage 

```{r}
base$Date <- as.Date(base$Date)
head(base)
```
# Série temporelle 
```{r}
yy <- ts(data = base$Ventes,
         start = c(2005, 12),   
         frequency = 12)
```

```{r}
plot(yy,
     main = "Ventes de véhicules aux États-Unis (TOTALNSA)",
     ylab = "Millions de véhicules",
     xlab = "Temps",
     col  = "steelblue",
     lwd  = 1.5)
```
# Détection des points atypiques 

```{r}
fit<- tso(yy, tsmethod = "auto.arima", maxit.oloop = 5)
```

```{r, results='hide'}
plot(fit)
summary(fit)

fit$outliers

```
```{r}
outliers_table <- fit$outliers |>
  dplyr::mutate(
    Date = as.character(time),      
    Type = type,                    
    t_stat = round(tstat, 2) )|>
  dplyr::select(Date, Type, t_stat)  
  
# Affichage

outliers_table |>
  kable("html", caption = "Points atypiques détectés dans la série TOTALNSA") |>
  kable_styling(bootstrap_options = c("striped", "hover", "condensed", "responsive"),
                full_width = FALSE,
                position = "center") |>
  column_spec(1) |>
  column_spec(2) |>
  column_spec(3)

```
La détection des points atypiques avec la fonction tso() a mis en évidence quatre perturbations significatives. Les plus importants sont :

- Février 2020 (TC) : effet temporaire lié au début de la pandémie de COVID-19, provoquant une chute temporaire des ventes.

- Mars 2020 (AO) : choc ponctuel immédiat dû à l’arrêt de la production automobile pendant les confinements.

- Juillet 2009 (AO) : rebond post-crise financière de 2008, soutenu par des politiques de relance économique, notamment la prime à la casse aux États-Unis.

Ces résultats confirment que la série TOTALNSA est fortement sensible aux grands chocs macroéconomiques et aux crises sanitaires ou financières.
