---
title: "Projet_Ikram_Louane"
format:
  pdf:
    toc: true
    toc_depth: 2
    toc-title: "Sommaire"
    code-fold: true
    echo: false
    results: "asis"
    text-justify: true
    highlight: true
    
---


```{r, include=FALSE, warning=FALSE, message=FALSE}
# Import des packages
library(readr)
library(dplyr)
library(forecast)
library(tsoutliers)
library(knitr)
library(kableExtra)
```

```{r, include=FALSE, warning=FALSE, message=FALSE}
# Import des données
base <- read_csv("TOTALNSA.csv")
```

```{r, include=FALSE, warning=FALSE, message=FALSE}
# Renommer les colonnes
base <- base %>%
  rename(
    Date = observation_date,
    Ventes = TOTALNSA)

# Nettoyage 
base$Date <- as.Date(base$Date)
```

```{r, include=FALSE, warning=FALSE, message=FALSE}
# Série temporelle 

yy <- ts(data = base$Ventes,
         start = c(2006, 01),   
         frequency = 12)
```
# 1/ Analyse exploratoire 

## A) Présentation de la série 
```{r, warning=FALSE, message=FALSE}
plot(yy,
     main = "Ventes de véhicules aux États-Unis (TOTALNSA)",
     ylab = "Millions de véhicules",
     xlab = "Temps",
     col  = "steelblue",
     lwd  = 1.5)
```

## B) Identification et analyse économique des points atypiques 

```{r, include=FALSE, warning=FALSE, message=FALSE}
fit<- tso(yy, tsmethod = "auto.arima", maxit.oloop = 5)
```

```{r, results='hide'}
plot(fit)
summary(fit)

fit$outliers

```


```{r}
outliers_table <- fit$outliers |>
  dplyr::mutate(
    Date = as.character(time),      
    Type = type,                    
    t_stat = round(tstat, 2) )|>
  dplyr::select(Date, Type, t_stat)  
  
# Affichage

outliers_table |>
  kable("html", caption = "Points atypiques détectés dans la série TOTALNSA") |>
  kable_styling(bootstrap_options = c("striped", "hover", "condensed", "responsive"),
                full_width = FALSE,
                position = "center") |>
  column_spec(1) |>
  column_spec(2) |>
  column_spec(3)

```

La détection des points atypiques avec la fonction tso() a mis en évidence quatre perturbations significatives. Les plus importants sont :

- Février 2020 (TC) : effet temporaire lié au début de la pandémie de COVID-19, provoquant une chute temporaire des ventes.

- Mars 2020 (AO) : choc ponctuel immédiat dû à l’arrêt de la production automobile pendant les confinements.

- Juillet 2009 (AO) : rebond post-crise financière de 2008, soutenu par des politiques de relance économique, notamment la prime à la casse aux États-Unis.

Ces résultats confirment que la série TOTALNSA est fortement sensible aux grands chocs macroéconomiques et aux crises sanitaires ou financières.

## C) Statistiques descriptives 

```{r}
library(dplyr)
library(moments)
library(knitr)
library(kableExtra)

# Série corrigée (yadj de tso)
yy_corrigee <- fit$yadj

# Calcul des statistiques
stats_full <- data.frame(
  Statistique = c("Nombre d'observations", "NAs", "Minimum", "Maximum", 
                  "Moyenne", "Médiane", "Somme", "Variance", 
                  "Écart-type", "Skewness", "Kurtosis"),
  Valeur = c(
    length(yy_corrigee),
    sum(is.na(yy_corrigee)),
    round(min(yy_corrigee), 4),
    round(max(yy_corrigee), 4),
    round(mean(yy_corrigee), 4),
    round(median(yy_corrigee), 4),
    round(sum(yy_corrigee), 4),
    round(var(yy_corrigee), 4),
    round(sd(yy_corrigee), 4),
    round(skewness(yy_corrigee), 4),
    round(kurtosis(yy_corrigee), 4)
  )
)

# Affichage du tableau avec kableExtra
stats_full %>%
  kable("html", caption = "Statistiques descriptives complètes de la série TOTALNSA corrigée") %>%
  kable_styling(bootstrap_options = c("striped","hover","condensed","responsive"),
                full_width = FALSE,
                position = "center") %>%
  column_spec(1, bold = TRUE, color = "steelblue") %>%
  column_spec(2, color = "darkgreen")
```

## D) Détection de la saisonalité 
## E) Désaisonnalisation et décomposition de la série corrigée 

# 2/ Prévision de la série saisonnière 
## A) Estimmations et prévisions des modèles 
### i) 
## B) Synthèse 

# 3/ Evolution des prévisions des différents modèles 
# 4/ Qualité de prévision
# 5/ Test de précision
# 6/ Prévision sur 1 an 
# 7/ Conclusion 