---
title: "Projet_Ikram_Louane"
format:
  pdf:
    toc: true
    toc_depth: 2
    toc-title: "Sommaire"
execute:
  warning: false
  message: false
---

```{r}
# Import des packages
library(readr)
library(dplyr)
library(tidyr)
library(forecast)
library(tsoutliers)
library(knitr)
library(kableExtra)
library(moments)
library(fBasics)
library(TSA)
library(ggplot2)
library(seasonal)
library(seastests)
library(smooth)
library(RJDemetra)
```


# 1/ Analyse exploratoire 
## A) Présentation de la série 


```{r}
# Import des données
base <- read_csv("TOTALNSA.csv")
```

```{r}
# Renommer les colonnes
base <- base %>%
  rename(
    Date = observation_date,
    Ventes = TOTALNSA)

# Nettoyage 
base$Date <- as.Date(base$Date)
```


```{r}
# Informations sur la serie 
head(base)
tail(base)
summary(base$Ventes)
```

```{r}
# Série temporelle 
yy <- ts(data = base$Ventes,
         start = c(2006, 01),   
         frequency = 12)
```


```{r}
plot(yy,
     main = "Ventes de véhicules aux États-Unis (TOTALNSA)",
     ylab = "Millions de véhicules",
     xlab = "Temps",
     col  = "steelblue",
     lwd  = 1.5)
```

## B) Identification et analyse économique des points atypiques 

```{r}
#######################
# Afficher dans corps de texte que le graphique rouge 
#######################
fit <- tso(yy)
plot(fit)
show(fit) #pour avoir voir les valeurs des outliers 
summary(fit)
```

```{r}
### Tableau outliers 
outliers_table <- fit$outliers |>
  dplyr::mutate(
    Date = as.character(time),      
    Type = type,                    
    t_stat = round(tstat, 2) )|>
  dplyr::select(Date, Type, t_stat)  
  
# Affichage
outliers_table |>
  kable("latex", booktabs = TRUE,
        caption = "Points atypiques détectés dans la série TOTALNSA") |>
  kable_styling(latex_options = c("hold_position"),
                full_width = FALSE,
                position = "center")

```


```{r}
# Série corrigée des outliers 
yy_corrigee <- fit$yadj

#Verification 
plot(yy_corrigee)
```

La détection des points atypiques avec la fonction tso() a mis en évidence quatre perturbations significatives. Les plus importants sont :

- Février 2020 (TC) : effet temporaire lié au début de la pandémie de COVID-19, provoquant une chute temporaire des ventes.

- Mars 2020 (AO) : choc ponctuel immédiat dû à l’arrêt de la production automobile pendant les confinements.

- Juillet 2009 (AO) : rebond post-crise financière de 2008, soutenu par des politiques de relance économique, notamment la prime à la casse aux États-Unis.

_ LS > changement de niveau 

Ces résultats confirment que la série TOTALNSA est fortement sensible aux grands chocs macroéconomiques et aux crises sanitaires ou financières.

## C) Statistiques descriptives 

```{r}


# Calcul des statistiques sur la série corrigée des points atypiques 
stats_full <- data.frame(
  Statistique = c("Nombre d'observations", "Valeurs manquantes", "Minimum", "Maximum", "Moyenne", "Médiane", "Variance",  "Écart-type", "Skewness", "Kurtosis"),
  
  Valeur = c(
    format(length(yy_corrigee),scientific = FALSE),                
    format(sum(is.na(yy_corrigee)),scientific = FALSE),             
    round(min(yy_corrigee), 2),          
    round(max(yy_corrigee), 2),          
    round(mean(yy_corrigee), 2),         
    round(median(yy_corrigee), 2),       
    round(var(yy_corrigee), 2),          
    round(sd(yy_corrigee), 2),           
    round(skewness(yy_corrigee), 2),     
    round(kurtosis(yy_corrigee), 2)),
  stringsAsFactors = FALSE)


# Affichage du tableau avec kableExtra
stats_full |>
  kable("latex", booktabs = TRUE,
        caption = "Statistiques descriptives complètes de la série TOTALNSA corrigée") |>
  kable_styling(latex_options = c("hold_position"),
                full_width = FALSE,
                position = "center")
  
```
La série corrigée des points atypiques comporte 240 observations sans valeurs manquantes, ce qui garantit une base de données complète et exploitable pour l’analyse.

Le niveau moyen des ventes de véhicules s’élève à 1367,02 milliers d’unités, tandis que la médiane est légèrement supérieure (1408,54). Cette différence suggère une légère asymétrie dans la distribution.

L’écart-type est relativement élevé (247,2), traduisant une forte dispersion des ventes autour de la moyenne. Cela reflète la sensibilité du marché automobile aux fluctuations conjoncturelles et aux chocs économiques.

Les valeurs extrêmes confirment cette variabilité : les ventes varient entre un minimum de 670,47 et un maximum de 1898,89, ce qui indique des amplitudes importantes au cours de la période étudiée.

La skewness négative (-0,63) met en évidence une asymétrie à gauche, ce qui signifie que les valeurs faibles (chutes de ventes) sont plus marquées ou plus fréquentes que les valeurs exceptionnellement élevées. Cela peut s’expliquer par des épisodes de crise économique ou de choc de demande, comme la crise financière de 2008 ou la pandémie de 2020.

Malgré la correction des points atypiques, la distribution conserve une certaine asymétrie, ce qui montre que les fluctuations extrêmes font partie intégrante de la dynamique du marché automobile.

```{r}
df <- tibble(value = as.numeric(yy_corrigee))
ggplot(
  df, aes(y = value)) +
  geom_boxplot(fill = "tomato", alpha = 0.5) +
  labs(title = "Boxplot de la série corrigée", y = "Valeur") +
  theme_minimal()
```
Le boxplot met en évidence une dispersion importante des ventes autour de la médiane (environ 1400 milliers d’unités), confirmant la forte variabilité du marché automobile.
On observe également une valeur atypique basse, liée à des épisodes de chute des ventes lors de crises économiques, notamment en 2008-2009 et en 2020.
Enfin, la distribution est légèrement asymétrique vers le bas, en cohérence avec la skewness négative.


## D) Détection de la saisonnalité 

```{r}
########################
# Difference première (d'ordre 1) (on enlève une partie de la tendance pour mieux voir la saisonnalité)
########################
dyy <- diff(yy_corrigee, differences = 1)
```

```{r}

plot(yy_corrigee,
     main = "Série corrigée des ventes de véhicules",
     ylab = "Millions de véhicules",
     xlab = "Temps",
     col = "steelblue",
     lwd = 1.5)
```
On observe sur le graphique des fluctuations régulières qui semblent se répéter chaque année, ce qui suggère la présence d’une composante saisonnière.

```{r}
decomp <- decompose(yy_corrigee)
plot(decomp)
```
La décomposition met en évidence une composante saisonnière stable au cours du temps, confirmant visuellement la présence de saisonnalité dans la série.

```{r}
########################
# Periodogram (mettre dans corps de texte que difference premiere (celui de droite))
########################
periodogram(yy_corrigee, 
            main = "Périodogramme de la série en niveau")

periodogram(dyy, 
            main = "Périodogramme de la série en différence première")

```


```{r}
########################
# Teste saisonnalité de la série corrigée (Webel-Ollech et variables dichotomiques saisonnières) 
# mettre dans un tableau en corps de texte 
########################

combined_test(yy_corrigee)
seasdum(yy_corrigee)

```

Afin de tester la saisonnalité pour ensuite savoir s'il est nécessaire ou non de désaisonnaliser la série, nous testons sous l'hypothèse nulle d'absence de saisonnalité le test de webel-Ollech ainsi que le F-test sur des varaibles dichotomiques saisonnières.Les deux tests rejettent l’hypothèse nulle d’absence de saisonnalité (p-value ≈ 0), confirmant la présence d’une saisonnalité significative.

L’ensemble des analyses, visuelles et statistiques, confirme la présence d’une saisonnalité dans la série des ventes de véhicules. Cette saisonnalité est annuelle et doit être prise en compte dans les modèles de prévision.


## E) Désaisonnalisation et décomposition de la série corrigée 

Tout d'abord avant toute modélisation on cherche à savoir si nous sommes en présence d'un schéma additif ou multiplicatif.
Nous allons faire ce choix grâce au test de log-level.

```{r}
########################
# Pré-ajustement / prétraitement de la méthode X13
########################
myregx13 <- regarima_x13(yy_corrigee, spec="RG5c")

# affiche le résultat du test de log-level
s_transform(myregx13)
```
Le test log-level indique qu’aucune transformation logarithmique n’est nécessaire, ce qui suggère un schéma de décomposition additif.

```{r}
summary(myregx13)
```
Le modèle RegARIMA estimé par X13 retient une spécification SARIMA(0,1,1)(1,1,1)_12. La série est conservée en niveau, car aucune transformation logarithmique n’est retenue. La présence d’une différenciation non saisonnière et d’une différenciation saisonnière indique que la série présente à la fois une tendance et une composante saisonnière mensuelle. Les coefficients ARIMA estimés sont tous statistiquement significatifs, ce qui confirme la pertinence du modèle retenu.

Le prétraitement RegARIMA met également en évidence des effets de calendrier. Le lundi a un effet négatif significatif, tandis que le samedi a un effet positif significatif. L’effet année bissextile est aussi significatif, ce qui montre que la composition du calendrier influence la série.
Les critères d’information obtenus sont AIC = 2477 et AICc = 2479 ; ils serviront à comparer ce modèle aux autres modèles estimés.

```{r}
ggtsdisplay(yy_corrigee)
```


```{r}
ggseasonplot(yy_corrigee)
```





```{r}
########################
# Procédure X13 complète 
########################

myspec <- x13_spec("RSA5c")
mysax13 <- x13(yy_corrigee, myspec)

mysax13
plot(mysax13$final)
```
La procédure X13 permet ensuite d’obtenir la décomposition de la série en composantes tendance-cycle, saisonnière et irrégulière. Le graphique comparant la série brute, la série désaisonnalisée et la tendance montre que la correction saisonnière réduit nettement les fluctuations mensuelles. La série CVS apparaît plus lisse, tandis que la tendance met en évidence une baisse marquée autour de 2008-2009, puis une reprise progressive, interrompue par des perturbations autour de 2020-2021 avant une remontée récente.

Le graphique des composantes confirme l’existence d’une saisonnalité régulière et récurrente, ainsi que d’effets calendaires plus modérés. La composante irrégulière reste globalement limitée, malgré quelques chocs ponctuels.

Les diagnostics de X13 confirment la présence d’une saisonnalité identifiable dans la série. En revanche, les tests de saisonnalité résiduelle donnent des p-values supérieures à 5 %, ce qui signifie qu’il ne subsiste pas de saisonnalité significative après ajustement. On peut donc conclure que la désaisonnalisation obtenue par X13 est satisfaisante.




# 2/ Prévision de la série saisonnière corrigée des points atypiques 

## A) Estimations et prévisions des modèles 

Afin d’évaluer les performances prédictives des modèles, la série a été scindée en un échantillon d’estimation allant jusqu’en décembre 2024 et un échantillon de test correspondant aux 12 mois de l’année 2025. Les modèles sont estimés sur la première sous-période, puis utilisés pour prévoir l’année 2025.

```{r}
# toutes les données jusqu’à fin 2024
yy_train <- window(yy_corrigee, end = c(2024, 12))

# une année complète, donc les 12 mois de 2025 
yy_test  <- window(yy_corrigee, start = c(2025, 1), end = c(2025, 12))
```

### (i) Méthode de désaisonnalitées 

#### Méthode naïve 

```{r}
## Prevision sur la série corrigé des outliers sur une année 
prev_naive <- snaive(yy_train, h = 12)
prev_naive
plot(prev_naive, main = "Prévision naïve")
```

#### Modèle X13-SARIMA-SEATS

```{r}
myspec_train <- x13_spec("RSA5c")
mysax13_train <- x13(yy_train, myspec_train)

prev_x13 <- mysax13_train$final$forecasts[, "y_f"]

```


```{r}
myregx13$residuals
myregx13$residuals.stat
```



####  Méthode STL 

```{r}
decomp_stl <- stl(yy_train, s.window = "periodic")
plot(decomp_stl)

fit_stl <- stlm(yy_train, s.window = "periodic")
prev_stl <- forecast(fit_stl, h = 12)
prev_stl
plot(prev_stl, main = "Prévision par STL")
```


#### Modèle STS 

```{r}
fit_sts <- StructTS(yy_train)
fit_sts
plot(cbind(fitted(fit_sts), residuals(fit_sts)))

prev_sts <- forecast(fit_sts, h = 12)
prev_sts
plot(prev_sts, main = "Prévision par STS")
```



### ii) les méthodes de lissage exponentiel : Holt-Winters, ETS, TBATS,  ADAM ETS et ADAM ETS SARIMA. Commenter ces modèles. 

#### Holt-winters 

```{r}
fit_hw <- HoltWinters(yy_train, seasonal = "add")
fit_hw

prev_hw <- forecast(fit_hw, h = 12)
prev_hw
plot(prev_hw, main = "Prévision Holt-Winters additif")
```


#### Modèle ETS 

```{r}
#Estime automatiquement modèle ETS sur l’échantillon d’apprentissage
fit_ets <- ets(yy_train)
show(fit_ets)
plot(fit_ets)

# La prévision réalisée sur un horizon de 12 mois
prev_ets <- forecast(fit_ets, h = 12)
prev_ets
plot(prev_ets, main = "Prévision ETS")
```



#### TBATS 



```{r}
#####################
# graphique en Annexe 
#####################

fit_tbats <- tbats(yy_train)
fit_tbats
plot(fit_tbats)

prev_tbats <- forecast(fit_tbats, h = 12)
prev_tbats
plot(prev_tbats, main = "Prévision TBATS")
```

a commenter selon prof : 
la présence ou non d’une transformation Box-Cox
la présence éventuelle d’un modèle ARMA dans les erreurs
la tendance
la saisonnalité

demander a Ikram diapo tbats

#### ADAM ETS 

```{r}
# ADAM ETS (ici sortie de code avec alpha, beta, aic bic etc en annexe qu'on resume ensuite dans un tableau)

fit_adam_ets <- auto.adam(yy_train, model = "ZZZ", lags = c(1,12), select = TRUE)
fit_adam_ets
summary(fit_adam_ets)
plot(fit_adam_ets)

prev_adam_ets <- forecast(fit_adam_ets, h = 12)
prev_adam_ets
plot(prev_adam_ets, main = "Prévision ADAM ETS")
```

#### ADAM ETS + ARIMA 

```{r}
fit_adam_arima <- auto.adam(
  yy_train,
  model = "ZZZ",
  lags = c(1,12),
  orders = list(ar = c(3,3), i = c(2), ma = c(3,3)),
  select = TRUE
)
fit_adam_arima
summary(fit_adam_arima)
plot(fit_adam_arima)

prev_adam_arima <- forecast(fit_adam_arima, h = 12)
prev_adam_arima
plot(prev_adam_arima, main = "Prévision ADAM ETS + ARIMA")
```


### iii) les modèles SARIMA(p,d,q)(P,D,Q)12 .et SSARIMA. Commenter ces modèles

#### SARIMA
```{r}
fit_sarima <- auto.arima(yy_train)
summary(fit_sarima)

prev_sarima <- forecast(fit_sarima, h = 12)
prev_sarima
plot(prev_sarima, main = "Prévision SARIMA")
```

#### SSARIMA 

```{r}
fit_ssarima <- auto.ssarima(
  yy_train,
  lags = c(1,12),
  orders = list(ar = c(3,3), i = c(2), ma = c(3,3), select = TRUE))
fit_ssarima
summary(fit_ssarima)

prev_ssarima <- forecast(fit_ssarima, h = 12)
prev_ssarima
plot(prev_ssarima, main = "Prévision SSARIMA")
```

```{r}
par(mfcol = c(2,2))
plot(fit_ssarima)
par(mfcol = c(1,1))
```


# 3/ Evolution des prévisions des différents modèles 

```{r}
# Horizon de prévision
h <- 12

# Dates des prévisions : 12 mois à partir de janvier 2025
dates <- seq(as.Date("2025-01-01"), by = "month", length.out = h)

# Observations réalisées
realisee <- as.numeric(window(yy_corrigee, start = c(2025, 1), end = c(2025, 12)))

# Liste propre des prévisions
forecast_list <- list(
  "Naïve" = as.numeric(prev_naive$mean)[1:h],
  "X13-SARIMA-SEATS" = as.numeric(prev_x13)[1:h],
  "STL" = as.numeric(prev_stl$mean)[1:h],
  "STS" = as.numeric(prev_sts$mean)[1:h],
  "Holt-Winters" = as.numeric(prev_hw$mean)[1:h],
  "ETS" = as.numeric(prev_ets$mean)[1:h],
  "TBATS" = as.numeric(prev_tbats$mean)[1:h],
  "ADAM ETS" = as.numeric(prev_adam_ets$mean)[1:h],
  "ADAM ETS + ARIMA" = as.numeric(prev_adam_arima$mean)[1:h],
  "SARIMA" = as.numeric(prev_sarima$mean)[1:h],
  "SSARIMA" = as.numeric(prev_ssarima$mean)[1:h],
  "Réalisée" = realisee
)

# Vérification : toutes les séries doivent avoir longueur 12
sapply(forecast_list, length)

# Construction du tableau des prévisions
df_forecasts <- tibble(
  Date = dates,
  !!!forecast_list
)

# Vérification du tableau
df_forecasts


df_long <- df_forecasts |>
  pivot_longer(
    cols = -Date,
    names_to = "Méthode",
    values_to = "Valeur"
  )

# Vérification des noms réellement présents
unique(df_long$Méthode)
```

```{r}
couleurs <- c(
  "Naïve" = "black",
  "X13-SARIMA-SEATS" = "tomato",
  "STL" = "blue",
  "STS" = "forestgreen",
  "Holt-Winters" = "pink",
  "ETS" = "steelblue",
  "TBATS" = "gold",
  "ADAM ETS" = "mediumaquamarine",
  "ADAM ETS + ARIMA" = "darkblue",
  "SARIMA" = "orange",
  "SSARIMA" = "purple",
  "Réalisée" = "red"
)

ggplot(df_long, aes(x = Date, y = Valeur, color = Méthode,
                    linewidth = Méthode == "Réalisée")) +
  geom_line() +
  scale_linewidth_manual(values = c(`TRUE` = 1.3, `FALSE` = 0.9), guide = "none") +
  labs(
    title = "Évolution des prévisions selon les différentes méthodes (2025)",
    x = NULL,
    y = NULL
  ) +
  scale_color_manual(
    values = couleurs,
    breaks = c(
      "Naïve",
      "X13-SARIMA-SEATS",
      "STL",
      "STS",
      "Holt-Winters",
      "ETS",
      "TBATS",
      "ADAM ETS",
      "ADAM ETS + ARIMA",
      "SARIMA",
      "SSARIMA",
      "Réalisée"
    )
  ) +
  theme_minimal(base_size = 14) +
  theme(
    plot.title = element_text(color = "black"),
    legend.title = element_blank(),
    axis.text.x = element_text(angle = 45, hjust = 1)
  )
```




# 4/ Qualité de prévision


```{r}
# Observations réelles : janvier à décembre 2025
obs <- window(yy_corrigee, start = c(2025, 1), end = c(2025, 12))

# Prévision benchmark : naïve saisonnière déjà calculée
naive_pred <- as.numeric(prev_naive$mean)

# Erreur quadratique puis MSE de la prévision naïve saisonnière
error_naive <- as.numeric(obs) - naive_pred
mse_naive <- mean(error_naive^2)

# Liste des modèles (sans Date ni Réalisée)
previsions <- df_forecasts |> select(-Date, -Réalisée)

# Tableau des résultats
results <- data.frame(Modèle = character(), MSE = numeric(), R2OOS = numeric())

for (mod in colnames(previsions)) {
  pred <- previsions[[mod]]
  err <- as.numeric(obs) - pred
  mse <- mean(err^2)
  r2oos <- 1 - mse / mse_naive
  
  results <- rbind(
    results,
    data.frame(
      Modèle = mod,
      MSE = mse,
      R2OOS = r2oos
    )
  )
}

# Pour le benchmark, R2OOS = 0 par construction
results$MSE <- round(results$MSE, 2)
results$R2OOS <- round(results$R2OOS, 4)

results |>
  kable("latex", booktabs = TRUE,
        caption = "Qualité de prévision : MSE et R2OOS des différents modèles") |>
  kable_styling(latex_options = c("hold_position"),
                full_width = FALSE,
                position = "center")
results


# Meilleur modèle
best_model <- results |>
  filter(Modèle != "Naïve") |>
  slice_min(MSE, n = 1, with_ties = FALSE)
best_model
```




```{r}

# CSPE

# Observations réelles
obs <- as.numeric(window(yy_corrigee, start = c(2025, 1), end = c(2025, 12)))

# Prévisions de tous les modèles
previsions <- df_forecasts |>
  select(-Date, -Réalisée)

# Vérification des noms de modèles
colnames(previsions)

# Calcul des CSPE pour tous les modèles
cspe_df <- previsions |>
  mutate(across(everything(), ~ cumsum((obs - .x)^2))) |>
  mutate(Mois = seq(as.Date("2025-01-01"), by = "month", length.out = 12)) |>
  pivot_longer(
    cols = -Mois,
    names_to = "Modèle",
    values_to = "CSPE"
  )

# Vérification
unique(cspe_df$Modèle)

# Graphique
ggplot(cspe_df, aes(x = Mois, y = CSPE, color = Modèle)) +
  geom_line(linewidth = 1) +
  labs(
    title = "Erreur quadratique cumulative (CSPE) par modèle",
    x = NULL,
    y = "CSPE"
  ) +
  theme_minimal(base_size = 14) +
  theme(
    legend.title = element_blank(),
    axis.text.x = element_text(angle = 45, hjust = 1)
  )
```


# 5/ Test de précision
```{r}
# Benchmark : modèle AR(1)
model_ar1 <- arima(yy_train, order = c(1,0,0))
prev_ar1 <- as.numeric(predict(model_ar1, n.ahead = 12)$pred)
error_ar1 <- as.numeric(yy_test) - prev_ar1

previsions <- df_forecasts |> select(-Date, -Réalisée)
obs <- as.numeric(yy_test)

results <- data.frame(
  Modèle = character(),
  DM_stat = numeric(),
  p_value = numeric()
)

for (mod in colnames(previsions)) {
  
  pred <- previsions[[mod]]
  err <- obs - pred
  
  dm_result <- tryCatch({
    dm_test <- dm.test(err, error_ar1, alternative = "less", h = 1)
    
    data.frame(
      Modèle = mod,
      DM_stat = round(as.numeric(dm_test$statistic), 4),
      p_value = round(dm_test$p.value, 4)
    )
    
  }, error = function(e) {
    data.frame(
      Modèle = mod,
      DM_stat = NA,
      p_value = NA
    )
  })
  
  results <- rbind(results, dm_result)
}

# Ajouter le benchmark AR(1)
results <- rbind(
  results,
  data.frame(
    Modèle = "AR(1)",
    DM_stat = NA,
    p_value = NA
  )
)

results <- results |> arrange(p_value)

print(results)
```





# 7/ Conclusion 
